ACORDAO-COMPLETO-2462849

ACÓRDÃO 8094/2021 ATA 18/2021 - SEGUNDA CÂMARA

VISTOS, relatados e discutidos estes autos da Tomada de Contas Especial instaurada pelo Ministério do Turismo - MTur em desfavor do Sr. Manuel Plácido da Silva Filho, ex-Prefeito do Município de Machados/PE, em decorrência da não aprovação da prestação de contas relativa ao Convênio 1.359/2010 (Siafi 744050/2010) .
ACORDAM os Ministros do Tribunal de Contas da União, reunidos em sessão da 2ª Câmara, ante as razões expostas pelo Relator, em:
9.1. com fundamento nos arts. 1°, inciso I, 16, inciso III, alínea c, 19, caput, e 23, inciso III, da Lei 8.443/1992, julgar irregulares as contas do Sr. Manuel Plácido da Silva Filho, condenando-o ao pagamento da quantia de R$ 100.000,00 (cem mil reais) , atualizada monetariamente e acrescida dos juros de mora, calculados a partir de 09/06/2011 até a data do efetivo recolhimento, fixando-lhe o prazo de 15 (quinze) dias, a contar da notificação, para que comprove, perante este Tribunal (artigo 214, inciso III, alínea a, do Regimento Interno/TCU) , o recolhimento da dívida ao Tesouro Nacional, nos termos da legislação em vigor;
9.2. aplicar ao Sr. Manuel Plácido da Silva Filho a multa prevista nos arts. 19, caput, e 57 da Lei 8.443/1992, no valor de R$ 20.000,00 (vinte mil reais) , fixando-lhe o prazo de quinze dias, a contar da notificação, para que comprove, perante este Tribunal (artigo 214, inciso III, alínea a, do Regimento Interno/TCU) , o recolhimento da referida importância ao Tesouro Nacional, atualizada monetariamente desde a data do presente Acórdão até a do efetivo recolhimento, se for paga após o vencimento, na forma da legislação em vigor;
9.3. autorizar, caso requerido, nos termos do art. 26 da Lei nº 8.443/1992, o parcelamento das dívidas em até 36 (trinta e seis) parcelas mensais e sucessivas, sobre as quais incidirão os correspondentes acréscimos legais (débito: atualização monetária e juros de mora; multa: atualização monetária) , esclarecendo ao responsável que a falta de pagamento de qualquer parcela importará no vencimento antecipado do saldo devedor, sem prejuízo das demais medidas legais;    
9.4. autorizar, desde logo, a cobrança judicial das dívidas nos termos do art. 28, inciso II, da Lei 8.443/1992, caso não atendida a notificação;
9.5 enviar cópia deste Acórdão à Procuradoria da República no Estado de Pernambuco, nos termos do § 7° do art. 209 do Regimento Interno/TCU, para a adoção das medidas que entender cabíveis, bem como ao Ministério do Turismo, para ciência.

Tomada de Contas Especial instaurada pelo Ministério do Turismo, em desfavor de ex-prefeito, em razão da impugnação total das despesas repassadas por meio de convênio para realização de festividade.

Segunda Câmara

Município de Machados/PE.

3. Responsável: Manuel Plácido da Silva Filho (XXX.857.014-XX).

13.1. Ministros presentes: Bruno Dantas (Presidente), Augusto Nardes e Raimundo Carreiro.
13.2. Ministro-Substituto convocado: Marcos Bemquerer Costa (Relator).
13.3. Ministro-Substituto presente: André Luís de Carvalho.

MARCOS BEMQUERER

Trata-se da Tomada de Contas Especial instaurada pela Coordenação de Contabilidade do Ministério do Turismo, em decorrência da não aprovação da prestação de contas do Convênio 1.359/2010 (Siafi 744050/2010) , firmado entre a União, por intermédio do referido ministério, e o Município de Machados/PE, tendo por objeto a implementação do projeto "Festa de São Pedro", a ser realizado nos dias 30/06 e 1º/07/2010 (peça 1, pp. 63/69) .
2.	Os recursos federais alocados à avença foram da ordem de R$ 100.000,00, transferidos mediante a Ordem Bancária 11OB800338, em 09/06/2011 (peça 1, p. 111) , sendo de R$ 5.000,00 a contrapartida da convenente.
3.	Por meio da Nota Técnica de Reanálise 30/2013, o Ministério do Turismo, ante as ressalvas apontadas, recomendou a não aprovação da prestação de contas da avença em foco (peça 1, p. 185/189) .
4.	A Secretaria Federal de Controle Interno certificou a irregularidade das contas (peça 1 p. 272) e a autoridade ministerial competente manifestou haver tomado conhecimento das conclusões contidas no Certificado (peça 1, p. 279) .
5.	No âmbito deste Tribunal, a então Secretaria de Controle Externo no Estado de Pernambuco - Secex/PE, atual Secretaria do TCU em Pernambuco - Sec/PE, efetuou, por delegação de competência, a citação do Sr. Manuel Plácido da Silva Filho, ex-Prefeito de Machados/PE, pela totalidade dos recursos recebidos, consoante ofício expedido e respectivo Aviso de Recebimento - AR, constantes às peças 7 e 12.
6.	Transcorrido o prazo regimental, o responsável ofertou suas alegações de defesa, conforme documentação que constitui a peça 13 destes autos.
7.	No exame de mérito levado a efeito pela então Secex/PE (peça 14) , os argumentos de defesa apresentados não foram considerados suficientes para afastar a irregularidade objeto da citação, de tal forma que foi proposto o julgamento das contas pela irregularidade, com imputação do débito inicialmente apurado e aplicação de multa.
8. 	O Ministério Público Especializado, representado pelo Procurador Júlio Marcelo de Oliveira, concordou com o posicionamento uniforme da unidade técnica (peça 17) .
9.	Em consonância com os pareceres acostados aos autos, esta Corte de Contas proferiu o Acórdão 5211/2016-TCU-Segunda Câmara (peça 18) , modificado em razão de erro material pelo Acórdão 7782/2016-TCU-Segunda Câmara (peça 23) , nos seguintes termos: 
"9.1. com fundamento nos arts. 1°, inciso I, 16, inciso III, alínea c, 19, caput, da Lei 8.443/1992, julgar irregulares as contas do Sr. Manuel Plácido da Silva Filho, condenando-o ao pagamento da quantia de R$ 100.000,00 (cem mil reais) , atualizada monetariamente e acrescida dos juros de mora, calculados a partir de 09/06/2011, até a efetiva quitação do débito, fixando-lhe o prazo de quinze dias, a contar da ciência, para que comprove, perante este Tribunal (artigo 214, inciso III, alínea a, do Regimento Interno) , o recolhimento da referida quantia aos cofres do Tesouro Nacional, nos termos da legislação em vigor;
9.2. aplicar ao Sr. Manuel Plácido da Silva Filho a multa prevista nos arts. 19, caput, e 57 da Lei 8.443/1992, no valor de R$ 14.000,00 (quatorze mil reais) , fixando-lhe o prazo de quinze dias, a contar da notificação, para que comprove, perante este Tribunal, o recolhimento da referida importância aos cofres do Tesouro Nacional, atualizada monetariamente desde a data do presente Acórdão até a do efetivo recolhimento, se for paga após o vencimento, na forma da legislação em vigor;
9.3. autorizar, caso requerido, nos termos do art. 26 da Lei nº 8.443, de 1992, o parcelamento das dívidas em até 36 (trinta e seis) parcelas mensais e sucessivas, esclarecendo ao responsável que a falta de pagamento de qualquer parcela importará no vencimento antecipado do saldo devedor (art. 217, § 2º, do Regimento Interno do TCU) , sem prejuízo das demais medidas legais;    
9.4. autorizar, desde logo, a cobrança judicial das dívidas nos termos do art. 28, inciso II, da Lei 8.443/1992, caso não atendida a notificação;
9.5 enviar cópia deste acórdão, bem como do Relatório e do Voto que o fundamentam, à Procuradoria da República no Estado de Pernambuco, nos termos do § 7° do art. 209 do Regimento Interno do TCU."
10.	Notificado do julgamento, o Sr. Manuel Plácido da Silva Filho protocolou documento como mera petição (peça 33) , reclamando, em síntese, de que fora protocolado, em anexo à peça de defesa, cópia de jornal da época do evento que demonstraria sua realização e que não fora digitalizado "juntamente com o restante dos autos eletrônicos", de tal forma que a ausência dessa documentação nos autos teria sido um dos motivos da rejeição de sua defesa e do julgamento pela irregularidade de suas contas, sendo que "na decisão desta E. Corte foi mencionado que o Requerente fez menção ao referido documento e não o juntou".
11.	Esta Corte de Contas proferiu então nova deliberação (Acórdão 10914/2016-TCU-Segunda Câmara, acostado à peça 38) , nos seguintes termos:
"ACORDAM os Ministros do Tribunal de Contas da União, reunidos em sessão da 2ª Câmara, ante as razões expostas pelo Relator, em:
9.1. receber a peça apresentada pelo Sr. Manuel Plácido da Silva Filho como mera petição, sem prejuízo de declarar a nulidade da citação realizada em seu nome e dos atos dela decorrentes, tornando, por consequência, sem efeito os Acórdão 5211/2016-TCU-Segunda Câmara, e 7782/2016 - 2ª Câmara, em razão de erro de procedimento;
9.2. restituir o processo à Secex/PE para refazimento da citação do Sr. Manuel Plácido da Silva Filho, a ser efetivada por meio de ofício que deve explicitar as deficiências a seguir especificadas que haviam motivado o julgamento pela irregularidade das contas, no âmbito do Acórdão 5211/2016-TCU-Segunda Câmara, e posterior instrução da matéria:
9.2.1. ocorrências descritas no ofício de citação original relativas à inexecução do objeto;
9.2.2. inexistência de documentos que demonstrem o nexo de causalidade entre as despesas custeadas com recursos do referido convênio e as ações que teriam sido executadas, tendo em vista a ausência de recibos dos cachês supostamente pagos às empresas indicadas para participarem do evento; 
9.2.3. contratação por inexigibilidade de licitação em desacordo com o art. 25, inciso III, da Lei 8.666/1993, sem demonstração de que as empresas contratadas eram, de fato, representantes exclusivas das bandas ou artistas que teriam participado do Projeto 'Festa de São Pedro';
9.3. dar ciência deste Acordão, bem como do Relatório e do Voto que o fundamentam ao responsável."
12.	Em atendimento ao último decisum deste Colegiado, a então Secex/PE remeteu novo expediente citatório (Ofício 0397/2017-TCU/SECEX-PE (peça 45) , no qual está consignado que:
"2. 	O débito é decorrente da não comprovação da boa e regular aplicação dos recursos repassados à referida Prefeitura, tendo em vista a não apresentação de todos os documentos que comprovem a execução física do objeto, em descumprimento ao disposto no art. 58 da Portaria Interministerial 127/2008; e na Cláusula Décima Segunda do Termo do Convênio 1359/2010, Siafi 744050/2010, conforme especificado nas Notas Técnicas 256/2012, de 4/4/2012, à peça 1, p. 135-143; 592/2012, de 16/7/2012, à peça 1, p. 153-159; e 30/2013, de 9/1/2013, à peça 1, p. 185-189, a saber: 
	a) comprovação do evento: não encaminhamento de fotografias, filmagem e/ou material de divulgação pós-evento (publicação em jornais, revistas ou reportagens televisivas) que comprovem a efetiva realização do evento e a utilização da logomarca do MTur, tendo o convenente enviado fotografias e a capa de um jornal, quando deveria ser enviado exemplar completo e de jornal com abrangência estadual, regional ou nacional; além disso, as fotografias enviadas não mostram o nome do evento, não permitindo a comprovação de sua efetiva realização; 
	b) comprovação das atrações artísticas/musicais: o convenente deveria ter encaminhado foto de cada show/apresentação, filmagem e/ou material de divulgação pós-evento (publicação em jornais, revistas ou reportagens televisivas) que comprovassem a efetiva realização de cada apresentação constante no Plano de Trabalho, entretanto, as fotografias enviadas não mostram o nome do evento nem das atrações, impossibilitando a identificação das bandas e a constatação de que elas se apresentaram no evento objeto do convênio; 
	c) inexistência de documentos que demonstrem o nexo de causalidade entre as despesas custeadas com os recursos do referido convênio e as ações que teriam sido executadas, tendo em vista a ausência de recibos dos cachês supostamente pagos às empresas indicadas para participarem do evento; 
	d) contratação por inexigibilidade de licitação em desacordo com o art. 25, inciso III, da Lei 8.666/1993, sem demonstração de que as empresas contratadas eram, de fato, representantes exclusivas das bandas ou artistas que teriam participado do Projeto "Festa de São Pedro".
13.	Regularmente citado (peças 45 e 46) , o responsável compareceu aos autos trazendo suas alegações de defesa (peça 50) . Contudo, foi efetuada nova citação em razão de o expediente citatório anterior não ter contemplado as seguintes descrições das ocorrências detectadas (peças 47/49 e 52/55) :
"3. 	O débito é decorrente não comprovação da boa e regular aplicação dos recursos repassados pelo Convênio 1359/2010 (Siafi 744050/2010) , celebrado entre o Ministério do Turismo e o município de Machados/PE, e que tinha por objeto a promoção e o incentivo ao turismo, por meio de apoio à realização do evento intitulado "Festa de São Pedro". 
	Condutas: Não comprovou a boa e regular execução financeira do objeto do convênio, haja vista: a inexistência de documentos que demonstrem o nexo de causalidade entre as despesas custeadas com recursos do Convênio 1359/2010 (Siafi 744050/2010) e as ações que teriam sido executadas, tendo em vista a ausência de recibos dos cachês supostamente pagos às empresas indicadas para participarem do evento, descumprindo o art. 63 da Lei 4320/1964, o art. 93, do Decreto Lei 200/1967; e a contratação por inexigibilidade de licitação da empresa Start Produções Artísticas Ltda., em desacordo com o art. 25, inciso III, da Lei 8.666/1993, sem demonstração de que as empresas contratadas eram, de fato, representantes exclusivas das bandas ou artistas que teriam participado do Projeto "Festa de São Pedro".
14.	Transcorrido o prazo para nova manifestação, o responsável não mais compareceu ao processo, apesar de a comunicação processual ter sido regularmente entregue no endereço dos seus procuradores (peça 55) , bem como ter sido dirigida diretamente ao Sr. Manuel Plácido da Silva Filho, no mesmo logradouro onde a citação de peça 46 foi efetivada, tendo sido devolvida com o motivo "ausente", após três tentativas de entrega (peça 53) .
15.	Transcrevo, no essencial, com ajustes de forma, a instrução pela qual a Secretaria de Controle Externo de Tomada de Contas Especial (SecexTCE) analisou a matéria discutida nos autos e formulou a proposta de encaminhamento (peça 57) , que contou com a anuência do escalão dirigente da unidade especializada (peças 58-59) :
"EXAME TÉCNICO
Alegações de defesa apresentadas pelo Sr. Manuel Plácido da Silva Filho (peça 50) 
Alegação
21. Relativamente à execução física do convênio, o defendente remete aos argumentos por ele já trazidos aos autos (peça 36) e assevera que os elementos que novamente traz ao processo são hábeis a demonstrar a efetiva realização do evento objeto do convênio.
Exame
22. Há no convênio em referência (cláusula décima segunda, item f) disposição expressa no sentido da 'comprovação, por meio de fotografia, jornal, vídeo, cd's, dvd's, entre outros, de cada meta/etapa especificada no Plano de Trabalho aprovado'.
22.1. Verifica-se no caso sob exame a presença de elementos que permitam evidenciar a execução física da totalidade dos itens previstos no plano de trabalho, a exemplo das fotos (peça 1, p. 169-183, peça 13, p. 5-13, peça 36, p. 25-33) , vídeos (peça 36, p. 35) e da matéria jornalística (peça 1, p. 167, e peça 41) .
22.2. Dessa forma, (...) pode-se afirmar [que houve] a execução física da integralidade dos itens previstos no plano de trabalho.
Alegação
23. No tocante à execução financeira do ajuste, afirma que o nexo de causalidade entre os recursos repassados e as despesas realizadas pode ser comprovado pelo pagamento realizado a empresa representante das bandas e artistas, efetuado mediante débito do valor de R$ 93.500,00, após a retenção de R$ 6.500,00 relativo ao ISS e IR, conforme se verifica no extrato da conta bancária vinculada ao convênio. Pugna que 'seja solicitado à Prefeitura Municipal de Machados informações acerca da conta destinatária do Aviso de Débito (transferência) '.
23.1. Prosseguindo, informa que 'no ramo artístico, inexiste a possibilidade de as bandas não haverem sido pagas, porquanto é prática do mercado que estas apenas se apresentem mediante garantias de seus empresários e/ou de seus clientes'.
Exame
24. Menciona-se, inicialmente, a existência aqui de jurisprudência consolidada no sentido de caber ao gestor a produção de provas da boa e regular aplicação dos recursos que lhe foram confiados, não competindo a este Tribunal iniciativa nesse sentido (v.g. Acórdão 1656/2006-TCU-Plenário, 903/2007 - 1ª Câmara, 1186/2021 - 1ª Câmara, 1.445/2007 - 2ª Câmara e 8408/2020 - 2ª Câmara.
24.1. Esse entendimento foi ratificado pelo Supremo Tribunal Federal em decisão presente no MS 20.335/DF, Relator Ministro Moreira Alves, cuja ementa tem o seguinte teor:
'MANDADO DE SEGURANÇA CONTRA O TRIBUNAL DE CONTAS DA UNIÃO. CONTAS JULGADAS IRREGULARES. APLICACÃO DA MULTA PREVISTA NO ARTIGO 53 DO DECRETO-LEI 199/67. A MULTA PREVISTA NO ARTIGO 53 DO DECRETO-LEI 199/67 NÃO TEM NATUREZA DE SANÇÃO DISCIPLINAR. IMPROCEDÊNCIA DAS ALEGAÇÕES RELATIVAS A CERCEAMENTO DE DEFESA. EM DIREITO FINANCEIRO, CABE AO ORDENADOR DE DESPESAS PROVAR QUE NÃO É RESPONSÁVEL PELAS INFRAÇÕES, QUE LHE SÃO IMPUTADAS, DAS LEIS E REGULAMENTOS NA APLICAÇÃO DO DINHEIRO PÚBLICO. COINCIDÊNCIA, AO CONTRÁRIO DO QUE FOI ALEGADO, ENTRE A ACUSAÇÃO E A CONDENAÇÃO, NO TOCANTE À IRREGULARIDADE DA LICITAÇÃO. MANDADO DE SEGURANÇA INDEFERIDO.'
24.2. Passando à questão propriamente dita, tem-se presente no termo de convênio (cláusula terceira, item II, 'pp') dispositivo relativo às obrigações da convenente expresso nos seguintes termos: 'encaminhar ao CONCEDENTE documento comprobatório do efetivo recebimento do cachê por parte dos artistas, e/ou bandas, e/ou grupos, emitido pelo contratante (...) .'.
24.3. Percorrendo os autos a procura de elementos comprobatórios dos pagamentos realizados à conta dos recursos transferidos, somente logramos localizar a relação de pagamentos efetuados (peça 1, p. 125) , [na qual são] declarados os valores e a empresa a quem se destinaram, e o extrato da conta vinculada (peça 1, p. 133) , [no qual] constam retiradas referentes a uma transferência de R$ 6.500,00 e um aviso débito de R$ 93.500,00.
24.4. Não localizamos nos autos elementos que indicam a realização de pagamentos com recursos do convênio às atrações artísticas ou a seus representantes legais de acordo com o previsto no plano de trabalho. Em razão disso, não há como afirmar que as atrações foram devidamente remuneradas como previsto no convênio.
24.5. Deveriam ter sido apresentadas notas fiscais, documentos bancários e/ou recibos emitidos em nome das bandas/artistas e assinados por seus representantes legais. No entanto, nem mesmo elementos que comprovam o pagamento à empresa intermediária contratada constam dos autos.
24.6. Não há, desse modo, comprovação de que o valor supostamente pago a empresa intermediária corresponde aos que foram efetivamente pagos aos artistas que se apresentaram no evento, não sendo comprovado, assim, o nexo causal entre os recursos recebidos e os pagamentos efetuados. Descumpriu-se, assim, o estabelecido no Art. 70, parágrafo único, da Constituição Federal de 1988; art. 93, do Decreto-lei 200, de 25 de fevereiro de 1967; arts. 28 e 30 da Lei 8666/93; art. 50, § 3º, da Portaria Interministerial 127/2008, Termo do convênio, cláusula 3ª, item II, 'pp'.
24.7. Por essas razões, não devem ser acolhidas as alegações de defesa do responsável no tocante a essa questão.
Alegação
25.  Já no tocante à contratação havida com inexigibilidade de licitação, sem a demonstração de que a empresa contratada era a representante exclusiva das atrações, traz precedente deste Tribunal, materializado no Acórdão 5070/2016-TCU-Primeira Câmara, para sustentar que 'o atual entendimento desta corte orienta-se no sentido de não julgar-se irregular as contas do convênio pelo mero fato de haver 'apresentação de carta de exclusividade, restrita aos dias e à localidade do evento, em vez de contrato de exclusividade', o que representa mera impropriedade formal.'
25.1. [Pontua], ainda, que as cartas de exclusividade foram encaminhadas em anexo ao plano de trabalho apresentado ao Ministério do Turismo, o qual foi devidamente aprovado através do PARECER/CONJUR/MTur 1576/2010 (peça 1, p. 37-55) , juntamente com os valores ali expressos, compatíveis com os praticados pelo mercado e que foram justamente os contratados para a apresentação das atrações.
25.2. Por fim, invoca o Acórdão 2235/2014-TCU-Plenário para argumentar que, no caso presente, tal qual no precedente invocado, 'as cartas exclusividade foram encaminhadas em anexo ao plano de trabalho, havendo sido aceitas pelo Ministério do Turismo, descabendo-se, portanto, a rejeição da prestação de contas após a execução do convênio, tomando-se de surpresa o recorrente, o qual confiava na aceitação das cartas de exclusividade pelo Ministério do Turismo.'
Exame
26. O termo de convênio (cláusula terceira, item II, 'oo') previa a obrigação do convenente [de]:
'apresentar na prestação de contas, quando da contratação de artistas, consagrados, enquadrados na hipótese de inexigibilidade prevista no inciso III do art. 25 da Lei nº 8.666/1993, atualizada, por meio de intermediários ou representantes, cópia do contrato de exclusividade dos artistas com o empresário contratado, registrado em cartório, sob pena de glosa dos valores envolvidos. Ressalta-se que o contrato de exclusividade difere da autorização que confere exclusividade apenas para os dias correspondentes à apresentação dos artistas e que é restrita à localidade do evento, conforme dispõe o Acórdão 96/2008-TCU-Plenário do TCU.'
26.1. Em relação à contratação de bandas para a realização de shows por meio de inexigibilidade de licitação, o Acórdão 96/2008-TCU-Plenário, Sessão de 30/1/2008, prolatado em feito relatado pelo Exmo. Ministro Benjamim Zymler, determinou ao Ministério do Turismo, dentre outras, a obrigatoriedade de adoção de algumas providências a serem tomadas pela Convenente na execução de Convênio com recursos federais, as quais deveriam ser comprovadas quando da prestação de contas, sob pena de glosa dos valores envolvidos:
'9.5.1. quando da contratação de artistas consagrados, enquadrados na hipótese de inexigibilidade prevista no inciso III do art. 25 da Lei nº 8.666/1992, por meio de intermediários ou representantes:
9.5.1.1. deve ser apresentada cópia do contrato de exclusividade dos artistas com o empresário contratado, registrado em cartório. Deve ser ressaltado que o contrato de exclusividade difere da autorização que confere exclusividade apenas para os dias correspondentes à apresentação dos artistas e que é restrita à localidade do evento;
9.5.1.2. o contrato deve ser publicado no Diário Oficial da União, no prazo de cinco dias, previsto no art. 26 da Lei de Licitações e Contratos Administrativos, sob pena de glosa dos valores envolvidos.'
26.2. Posteriormente, a jurisprudência dessa Corte de Contas sobre o tema evoluiu, e no Acórdão 1435/2017-TCU-Plenário, Sessão de 5/7/2017, proferido em processo de Consulta relatado pelo Exmo. Ministro Vital do Rêgo (com Voto de Revisor do Exmo. Ministro-Substituto Augusto Sherman) , o TCU respondeu ao Ministério do Turismo o seguinte:
'9.2.1. a apresentação apenas de autorização/atesto/carta de exclusividade que confere exclusividade ao empresário do artista somente para o (s) dia (s) correspondente (s) à apresentação deste, sendo ainda restrita à localidade do evento, não atende aos pressupostos do art. 25, inciso III, da Lei 8.666/1993, representando impropriedade na execução do convênio;
9.2.2. do mesmo modo, contrariam o sobredito dispositivo legal as situações de contrato de exclusividade - entre o artista/banda e o empresário - apresentado sem registro em cartório, bem como de não apresentação, pelo convenente, do próprio contrato de exclusividade;
9.2.3. tais situações, no entanto, podem não ensejar, por si sós, o julgamento pela irregularidade das contas tampouco a condenação em débito do (s) responsável (is) , a partir das circunstâncias inerentes a cada caso concreto, uma vez que a existência de dano aos cofres públicos, a ser comprovada mediante instauração da devida tomada de contas especial, tende a se evidenciar em cada caso, entre outras questões, quando:
9.2.3.1. houver indícios de inexecução do evento objeto do convênio; ou
9.2.3.2. não for possível comprovar o nexo de causalidade, ou seja, que os pagamentos tenham sido recebidos pelo artista ou por seu representante devidamente habilitado, seja detentor de contrato de exclusividade, portador de instrumento de procuração ou carta de exclusividade, devidamente registrados em cartório.'
26.3. Desse julgado, extrai-se o entendimento de que o pressuposto é que a inexigibilidade se aplica somente a artista ou banda e não a produtora de eventos e, portanto:
	a) a contratação de artistas, via intermediário, por inexigibilidade de licitação, baseada em exclusividade, deve ser feita mediante a apresentação de contrato de exclusividade;
	b) não são contratos de exclusividade considerados legalmente válidos para fins de contratação de intermediários de artistas por inexigibilidade, a serem pagos com recursos federais, os documentos: i) restritos ao dia do evento; ii) restritos à localidade do evento; iii) não registrados em cartório;
	c) a não apresentação do contrato de exclusividade pela entidade convenente, ou a apresentação de contrato não considerado válido, configura burla ao art. 25, inciso III, da Lei 8.666/1993;
	d) em caso de ocorrência no disposto na alínea c (contratação indevida de intermediário de artistas por inexigibilidade) , para se considerar que há uma segunda irregularidade, de não comprovação da boa e regular utilização de recursos, causadora de dano ao Erário, deverá se verificar a ocorrência de uma dessas duas situações: i) inexecução física; ou ii) ausência de comprovação de nexo causal entre os recursos do convênio e pagamentos aos artistas (entenda-se como nexo causal, o pagamento ao artista, ao representante legal da banda, ou ao intermediário exclusivo legalmente constituído) .
26.4. No caso vertente, em que pese a verificação da execução física do objeto avençado por parte do MTur, como visto em tópico anterior, a jurisprudência majoritária deste Tribunal é no sentido de que a ausência de contrato de exclusividade válido, firmado entre os artistas e o empresário, leva ao entendimento de que não estão presentes os requisitos previstos no art. 25 da Lei 8.666/1993 para contratação por inexigibilidade de licitação (dentre outros, Acórdão 13/2021-TCU-Primeira Câmara e 6310/2020 - 1ª Câmara, ambos relatados pelo Ministro Benjamin Zymler; 13213/2019 - 1ª Câmara, relator Ministro Vital do Rêgo; 7121/2019 - 2ª Câmara, relator Ministro Aroldo Cedraz; 6793/2019 - 2ª Câmara, relator Ministro-substituo André de Carvalho) .
26.5. Como mencionado, não são contratos de exclusividade considerados legalmente válidos para fins de contratação de intermediários de artistas por inexigibilidade, a serem pagos com recursos federais, os documentos: i) restritos ao dia do evento; ii) restritos à localidade do evento; e iii) não registrados em cartório.
26.6. Em face disso, não socorre o defendente a alegação no sentido de que as cartas de exclusividade teriam sido aprovadas pelo MTur, conforme fora determinado àquela pasta por intermédio do mencionado Acórdão 2235/2014-TCU-Plenário. O fato de o administrador seguir pareceres técnicos e jurídicos não significa que os atos praticados não serão reprovados pelo Tribunal. Em regra, pareceres técnicos e jurídicos não vinculam os gestores, os quais têm obrigação de analisar a correção e a suficiência do conteúdo desses documentos.
26.7. No tocante ao precedente invocado, o Acórdão 5070/2016-TCU-Primeira Câmara, [por meio do qual] o Tribunal considerou como falha formal a apresentação de carta de exclusividade, restrita aos dias e à localidade do evento, tendo em conta a efetiva comprovação da remuneração das atrações artísticas, verifica-se que a situação aqui presente é bem distinta, impedindo a realização de qualquer analogia.
26.8. Dessa forma, embora a indevida contratação sem licitação não caracterize prejuízo, por si só, trata-se de ocorrência revestida de grave infração à norma legal e regulamentar, irregularidade passível de imputação de sanção prevista no art. 58, inciso II, da 8.443/1992.
26.9. Nessa situação, resta evidenciado o descumprimento ao estabelecido no art. 25 da Lei 8666/93e ao termo do convênio, cláusula 3ª, item II, 'oo'.
27. Deve-se salientar por fim, a plausibilidade da aplicação cumulativa das multas dos arts. 57 e 58, inciso I, da Lei 8.443/1992, no caso presente, haja vista a ausência de relação de subordinação entre as condutas de 'ausência de comprovação do efetivo recebimento do cachê por parte dos artistas' e de 'contratação com inexigibilidade indevida de licitação'.
Prescrição da Pretensão Punitiva
28. Vale ressaltar que a pretensão punitiva do TCU, conforme Acórdão 1441/2016-TCU-Plenário, que uniformizou a jurisprudência acerca dessa questão, subordina-se ao prazo geral de prescrição indicado no art. 205 do Código Civil, que é de 10 anos, contado da data de ocorrência da irregularidade sancionada, nos termos do art. 189 do Código Civil, sendo este prazo interrompido pelo ato que ordenar a citação, a audiência ou a oitiva do responsável. 
29. No caso em exame, não ocorreu a prescrição, uma vez que as condutas inquinadas datam de 14/6/2010, decorrentes de eventos pretéritos, tendo sido ordenada a citação dirigida ao responsável em prazo inferior a dez anos, em 27/9/2016 (peça 38) .
CONCLUSÃO
30. Em face da análise promovida na seção 'Exame Técnico', propõe-se rejeitar as alegações de defesa apresentas pelo responsável Manuel Plácido da Silva Filho, uma vez que foram insuficientes para sanar as condutas a ele atribuídas, relativas a ausência de comprovação do efetivo recebimento do cachê por parte dos artistas e a contratação com inexigibilidade indevida de licitação. Ademais, inexistem nos autos elementos que demonstrem a boa-fé do responsável ou a ocorrência de outras excludentes de culpabilidade.
30.1. Verifica-se também que não houve a prescrição da pretensão punitiva, conforme análise realizada.
30.2. Tendo em vista que não constam dos autos elementos que permitam reconhecer a boa-fé do responsável, sugere-se que as suas contas sejam julgadas irregulares, nos termos do art. 202, § 6º, do Regimento Interno do TCU, com a imputação das sanções previstas nos arts. 57 e 58, inciso II, da Lei 8.443/1992.
PROPOSTA DE ENCAMINHAMENTO
31. Diante do exposto, submetemos os autos à consideração superior, propondo ao Tribunal:
	a) rejeitar as alegações de defesa apresentadas pelo Sr. Manuel Plácido da Silva Filho (CPF XXX.857.014-XX) ;
	b) julgar irregulares, nos termos dos arts. 1º, inciso I, 16, inciso III, alínea c, da Lei 8.443/1992, c/c os arts. 19 e 23, inciso III, da mesma Lei, as contas do responsável Manuel Plácido da Silva Filho (CPF XXX.857.014-XX) , condenando-o ao pagamento das importâncias a seguir especificadas, atualizadas monetariamente e acrescidas dos juros de mora, calculadas a partir das datas discriminadas até a data da efetiva quitação do débito, fixando-lhe o prazo de quinze dias, para que comprove, perante o Tribunal, o recolhimento das referidas quantias aos cofres do Tesouro Nacional, nos termos do art. 23, inciso III, alínea a, da citada lei, c/c o art. 214, inciso III, alínea a, do Regimento Interno do TCU;
	Valor (R$) 
	Data da ocorrência
	Débito/Crédito

	100.000,00
	14/6/2010
	D

	Valor atualizado do débito (sem juros) em 16/2/2021: R$ 179.240,00
	c) aplicar ao Sr. Manuel Plácido da Silva Filho (CPF XXX.857.014-XX) as multas previstas no arts. 57 e 58, inciso II, da Lei 8.443/1992, c/c o art. 267 e 268, inciso II, do Regimento Interno do TCU, com a fixação do prazo de quinze dias, a contar da notificação, para comprovar, perante o Tribunal (art. 214, inciso III, alínea a, do Regimento Interno do TCU) , o recolhimento da dívida aos cofres do Tesouro Nacional, atualizada monetariamente desde a data do acórdão que vier a ser proferido até a do efetivo recolhimento, se for paga após o vencimento, na forma da legislação em vigor;
	e) autorizar, desde logo, a cobrança judicial das dívidas, caso não atendidas as notificações, na forma do disposto no art. 28, inciso II, da Lei 8.443/1992;
	f) autorizar também, desde logo, se requerido, com fundamento no art. 26, da Lei 8.443, de 1992, c/c o art. 217, §§ 1º e 2º do Regimento Interno do TCU, o parcelamento da (s) dívida (s) em até 36 parcelas, incidindo, sobre cada parcela, corrigida monetariamente, os correspondentes acréscimos legais, fixando-lhe o prazo de quinze dias, a contar do recebimento da notificação, para comprovar, perante o Tribunal, o recolhimento da primeira parcela, e de trinta dias, a contar da parcela anterior, para comprovar os recolhimentos das demais parcelas, devendo incidir, sobre cada valor mensal, atualizado monetariamente, os juros de mora devidos, no caso do débito, na forma prevista na legislação em vigor, alertando o responsável de que a falta de comprovação do recolhimento de qualquer parcela importará o vencimento antecipado do saldo devedor, nos termos do § 2º do art. 217 do Regimento Interno deste Tribunal;
	g) enviar cópia do Acórdão a ser prolatado à Procuradoria da República no Estado do Pernambuco, nos termos do § 3º do art. 16da Lei 8.443/1992, c/c o § 7º do art. 209 do Regimento Interno do TCU, para adoção das medidas cabíveis; e
	h) enviar cópia do Acórdão que vier a ser proferido ao Ministério do Turismo e ao responsável, para ciência;
	i) informar à Procuradoria da República no Estado do Pernambuco, ao Ministério do Turismo e ao responsável que a presente deliberação, acompanhada do Relatório e do Voto que a fundamenta, está disponível para a consulta no endereço www.tcu.gov.br/acordaos, além de esclarecer que, caso requerido, o TCU poderá fornecer sem custos as correspondentes cópias, de forma impressa; e
	j) informar à Procuradoria da República no Estado do Pernambuco que, nos termos do parágrafo único do art. 62 da Resolução TCU 259/2014, os procuradores e membros do Ministério Público credenciados nesta Corte podem acessar os presentes autos de forma eletrônica e automática, ressalvados apenas os casos de eventuais peças classificadas como sigilosas, as quais requerem solicitação formal."
16.	O Ministério Público junto ao TCU, representado pelo Procurador Júlio Marcelo de Oliveira, (peça 60) , acompanhou a proposta da unidade técnica.
É o Relatório.

Micheline de Souza Ferreira (OAB/PE 32.454), Leonardo Azevedo Saraiva (OAB/PE 24.034), Williams Rodrigues Ferreira (OAB/PE 38.498) e Francisco Soares Melo Júnior (OAB/DF 41.865).

Procurador Júlio Marcelo de Oliveira.

TOMADA DE CONTAS ESPECIAL. CONVÊNIO. MINISTÉRIO DO TURISMO. REALIZAÇÃO DE FESTIVIDADE. INSUBSISTÊNCIA DE ACÓRDÃO CONDENATÓRIO. REALIZAÇÃO DE NOVA CITAÇÃO DO RESPONSÁVEL. CONTRATAÇÃO DIRETA DE EMPRESA INTERMEDIÁRIA DE ARTISTAS/BANDAS, SEM CONTRATO DE EXCLUSIVIDADE. FALTA DE NEXO CAUSAL ENTRE OS RECURSOS FEDERAIS REPASSADOS E AS DESPESAS DECLARADAS PELO CONVENENTE AO TOMADOR DE CONTAS. NÃO COMPROVAÇÃO DA BOA E REGULAR APLICAÇÃO DOS RECURSOS TRANSFERIDOS. CONTAS IRREGULARES. DÉBITO E MULTA.

TOMADA DE CONTAS ESPECIAL (TCE)

Secretaria de Controle Externo no Estado de Pernambuco - Secex/PE.

Em exame a Tomada de Contas Especial instaurada pelo Ministério do Turismo - MTur em desfavor do Sr. Manuel Plácido da Silva Filho, ex-Prefeito de Machados/PE, em decorrência da não aprovação da prestação de contas relativa ao Convênio 1.359/2010 (Siafi 744050/2010) .
2.	Aquele ajuste foi firmado entre o MTur e a aludida municipalidade e teve como objeto incentivar o turismo, com vistas à implementação do Projeto "Festa de São Pedro", mediante a transferência de verba federal, no montante de R$ 100.000,00, em 09/06/2011. 
3.	Nos termos da Nota Técnica de Reanálise 30/2013, o Ministério do Turismo, ante a falta de apresentação de documentação complementar, especialmente no que concerne à inexistência de comprovação de que os serviços prestados eram, de fato, compatíveis com as especificações contidas no plano de trabalho do ajuste em tela, recomendou a não aprovação da prestação de contas em questão.
4.	Em função de tais fatos, o MTur instaurou a presente Tomada de Contas Especial e a então Secretaria de Controle Externo no Estado de Pernambuco - Secex/PE, atual Secretaria do TCU em Pernambuco - Sec/PE, por delegação de competência deste Relator, efetuou a citação do Sr. Manuel Plácido da Silva Filho, ex-Prefeito do Município de Machados/ PE, pela integralidade da verba federal repassada.
 5.	O responsável apresentou suas alegações de defesa, que, devidamente analisadas pela unidade técnica, receberam sugestão de rejeição e julgamento das contas pela irregularidade, com imputação do débito inicialmente apurado e aplicação de multa.
6.	O Ministério Público Especializado, representado pelo Procurador Júlio Marcelo de Oliveira, concordou com o posicionamento uniforme da então Secex/PE, ressaltando que o débito a ser imputado deveria ser a integralidade da verba federal repassada, tendo em vista que as fotos apresentadas não contemplavam elementos capazes de identificar os supostos shows previstos no Projeto "Festa de São Pedro", e não poderiam ser considerados documentos suficientes para atestar a consecução do objeto do ajuste, nos exatos termos pactuados, mormente quando restou verificado que, ao contrário do previsto no termo de convênio, não teria sido apresentada cópia de publicação relativa ao evento em jornal de grande circulação, mas apenas declaração de um radialista local afirmando que teria havido divulgação do evento festivo. 
7.	Em concordância com os pareceres acostados aos autos, esta Corte de Contas proferiu o Acórdão 5211/2016-TCU-Segunda Câmara (peça 18) , modificado em razão de erro material pelo Acórdão 7782/2016-TCU-Segunda Câmara (peça 23) , nos seguintes termos: 
"9.1. com fundamento nos arts. 1°, inciso I, 16, inciso III, alínea c, 19, caput, da Lei 8.443/1992, julgar irregulares as contas do Sr. Manuel Plácido da Silva Filho, condenando-o ao pagamento da quantia de R$ 100.000,00 (cem mil reais) , atualizada monetariamente e acrescida dos juros de mora, calculados a partir de 09/06/2011, até a efetiva quitação do débito, fixando-lhe o prazo de quinze dias, a contar da ciência, para que comprove, perante este Tribunal (artigo 214, inciso III, alínea a, do Regimento Interno) , o recolhimento da referida quantia aos cofres do Tesouro Nacional, nos termos da legislação em vigor;
9.2. aplicar ao Sr. Manuel Plácido da Silva Filho a multa prevista nos arts. 19, caput, e 57 da Lei 8.443/1992, no valor de R$ 14.000,00 (quatorze mil reais) , fixando-lhe o prazo de quinze dias, a contar da notificação, para que comprove, perante este Tribunal, o recolhimento da referida importância aos cofres do Tesouro Nacional, atualizada monetariamente desde a data do presente Acórdão até a do efetivo recolhimento, se for paga após o vencimento, na forma da legislação em vigor;
9.3. autorizar, caso requerido, nos termos do art. 26 da Lei nº 8.443, de 1992, o parcelamento das dívidas em até 36 (trinta e seis) parcelas mensais e sucessivas, esclarecendo ao responsável que a falta de pagamento de qualquer parcela importará no vencimento antecipado do saldo devedor (art. 217, § 2º, do Regimento Interno do TCU) , sem prejuízo das demais medidas legais;    
9.4. autorizar, desde logo, a cobrança judicial das dívidas nos termos do art. 28, inciso II, da Lei 8.443/1992, caso não atendida a notificação;
9.5 enviar cópia deste acórdão, bem como do Relatório e do Voto que o fundamentam, à Procuradoria da República no Estado de Pernambuco, nos termos do § 7° do art. 209 do Regimento Interno do TCU."
8.	Notificado do julgamento, o Sr. Manuel Plácido da Silva Filho protocolou documento como mera petição (peça 33) , reclamando, em síntese, que fora protocolado, em anexo à peça de defesa, cópia de jornal da época do evento que demonstraria sua realização e que não teria sido digitalizada "juntamente com o restante dos autos eletrônicos", de tal forma que a ausência dessa documentação nos autos teria sido um dos motivos da rejeição de sua defesa e do julgamento pela irregularidade de suas contas, sendo que "na decisão desta E. Corte foi mencionado que o Requerente fez menção ao referido documento e não o juntou".
9.	Este Tribunal proferiu então nova deliberação (Acórdão 10914/2016-TCU-Segunda Câmara, acostado à peça 38) , nos seguintes termos:
"ACORDAM os Ministros do Tribunal de Contas da União, reunidos em sessão da 2ª Câmara, ante as razões expostas pelo Relator, em:
9.1. receber a peça apresentada pelo Sr. Manuel Plácido da Silva Filho como mera petição, sem prejuízo de declarar a nulidade da citação realizada em seu nome e dos atos dela decorrentes, tornando, por consequência, sem efeito os Acórdão 5211/2016-TCU-Segunda Câmara, e 7782/2016 - 2ª Câmara, em razão de erro de procedimento;
9.2. restituir o processo à Secex/PE para refazimento da citação do Sr. Manuel Plácido da Silva Filho, a ser efetivada por meio de ofício que deve explicitar as deficiências a seguir especificadas que haviam motivado o julgamento pela irregularidade das contas, no âmbito do Acórdão 5211/2016-TCU-Segunda Câmara, e posterior instrução da matéria:
9.2.1. ocorrências descritas no ofício de citação original relativas à inexecução do objeto;
9.2.2. inexistência de documentos que demonstrem o nexo de causalidade entre as despesas custeadas com recursos do referido convênio e as ações que teriam sido executadas, tendo em vista a ausência de recibos dos cachês supostamente pagos às empresas indicadas para participarem do evento; 
9.2.3. contratação por inexigibilidade de licitação em desacordo com o art. 25, inciso III, da Lei 8.666/1993, sem demonstração de que as empresas contratadas eram, de fato, representantes exclusivas das bandas ou artistas que teriam participado do Projeto 'Festa de São Pedro';
9.3. dar ciência deste Acordão, bem como do Relatório e do Voto que o fundamentam ao responsável."
10.	Em atendimento ao último decisum deste Colegiado, a então Secex/PE remeteu novo expediente citatório (Ofício 0397/2017-TCU/SECEX-PE (peça 45) , no qual foi consignado que:
"2. 	O débito é decorrente da não comprovação da boa e regular aplicação dos recursos repassados à referida Prefeitura, tendo em vista a não apresentação de todos os documentos que comprovem a execução física do objeto, em descumprimento ao disposto no art. 58 da Portaria Interministerial 127/2008; e na Cláusula Décima Segunda do Termo do Convênio 1359/2010, Siafi 744050/2010, conforme especificado nas Notas Técnicas 256/2012, de 4/4/2012, à peça 1, p. 135-143; 592/2012, de 16/7/2012, à peça 1, p. 153-159; e 30/2013, de 9/1/2013, à peça 1, p. 185-189, a saber: 
	a) comprovação do evento: não encaminhamento de fotografias, filmagem e/ou material de divulgação pós-evento (publicação em jornais, revistas ou reportagens televisivas) que comprovem a efetiva realização do evento e a utilização da logomarca do MTur, tendo o convenente enviado fotografias e a capa de um jornal, quando deveria ser enviado exemplar completo e de jornal com abrangência estadual, regional ou nacional; além disso, as fotografias enviadas não mostram o nome do evento, não permitindo a comprovação de sua efetiva realização; 
	b) comprovação das atrações artísticas/musicais: o convenente deveria ter encaminhado foto de cada show/apresentação, filmagem e/ou material de divulgação pós-evento (publicação em jornais, revistas ou reportagens televisivas) que comprovassem a efetiva realização de cada apresentação constante no Plano de Trabalho, entretanto, as fotografias enviadas não mostram o nome do evento nem das atrações, impossibilitando a identificação das bandas e a constatação de que elas se apresentaram no evento objeto do convênio; 
	c) inexistência de documentos que demonstrem o nexo de causalidade entre as despesas custeadas com os recursos do referido convênio e as ações que teriam sido executadas, tendo em vista a ausência de recibos dos cachês supostamente pagos às empresas indicadas para participarem do evento; 
	d) contratação por inexigibilidade de licitação em desacordo com o art. 25, inciso III, da Lei 8.666/1993, sem demonstração de que as empresas contratadas eram, de fato, representantes exclusivas das bandas ou artistas que teriam participado do Projeto "Festa de São Pedro".
11.	Regularmente citado (peças 45 e 46) , o responsável compareceu aos autos trazendo suas alegações de defesa (peça 50) . Contudo, foi efetuada nova citação em razão de o expediente citatório anterior não ter contemplado as seguintes descrições das ocorrências detectadas (peças 47/49 e 52/55) :
"3. 	O débito é decorrente não comprovação da boa e regular aplicação dos recursos repassados pelo Convênio 1359/2010 (Siafi 744050/2010) , celebrado entre o Ministério do Turismo e o município de Machados/PE, e que tinha por objeto a promoção e o incentivo ao turismo, por meio de apoio à realização do evento intitulado "Festa de São Pedro". 
	Condutas: Não comprovou a boa e regular execução financeira do objeto do convênio, haja vista: a inexistência de documentos que demonstrem o nexo de causalidade entre as despesas custeadas com recursos do Convênio 1359/2010 (Siafi 744050/2010) e as ações que teriam sido executadas, tendo em vista a ausência de recibos dos cachês supostamente pagos às empresas indicadas para participarem do evento, descumprindo o art. 63 da Lei 4320/1964, o art. 93, do Decreto Lei 200/1967; e a contratação por inexigibilidade de licitação da empresa Start Produções Artísticas Ltda., em desacordo com o art. 25, inciso III, da Lei 8.666/1993, sem demonstração de que as empresas contratadas eram, de fato, representantes exclusivas das bandas ou artistas que teriam participado do Projeto "Festa de São Pedro".
12.	Transcorrido o prazo para nova manifestação, o responsável não mais compareceu ao processo, apesar de a comunicação processual ter sido regularmente entregue no endereço dos seus procuradores (peça 55) , bem como ter sido dirigida diretamente ao Sr. Manuel Plácido da Silva Filho, no mesmo logradouro onde a citação de peça 46 foi efetivada, tendo sido devolvida com o motivo "ausente", após três tentativas de entrega (peça 53) .
13.	As manifestações uniformes no âmbito da Secretaria de Controle Externo de Tomada de Contas Especial - SecexTCE, unidade especializada que passou a atuar neste feito, foram pela rejeição das alegações de defesa apresentadas pelo Sr. Manuel Plácido da Silva Filho, com julgamento pela irregularidade de suas contas, com fundamento no art. 16, inciso III, alínea c, da Lei 8.443/1992, bem como pela sua condenação ao pagamento do débito de R$ 100.000,00, atualizado monetariamente e acrescido de juros de mora desde 14/6/2010, e aplicação das multas previstas nos arts. 57 e 58, inciso II, do mencionado diploma legal. 
14.	O Ministério Público junto ao TCU, representado pelo Procurador Júlio Marcelo de Oliveira, pôs-se de acordo com o encaminhamento sugerido pela SecexTCE.
15.	Manifesto minha anuência às análises empreendidas nos pareceres uniformes acostados aos autos, pelos motivos que passo a expor.
16.	Como é cediço, cabe àquele que recebe verba federal em sede de repasse voluntário - in casu, por meio do Convênio 1.359/2010 -, comprovar a regular aplicação de tal quantia mediante a apresentação de documentação idônea que estabeleça o imprescindível nexo de causalidade entre a despesa havida e os recursos recebidos. 
17.	No caso que ora se analisa, os elementos coligidos aos autos não suportam a conclusão de que a realização do evento objeto do Convênio 1.359/2010 - Projeto "Festa de São Pedro" - tenha sido, de fato, custeada com a totalidade do quantum daquela avença. 
18.	Como apontado pela unidade técnica, não foi carreada ao processo documentação probante de que as bandas que teriam sido contratadas efetivamente receberam os supostos cachês, nos exatos montantes indicados na prestação de contas. 
19. 	Ressalto que folders de divulgação e supostas fotos do evento, bem como publicações em veículos de imprensa, embora sejam elementos capazes de demonstrar a realização dos shows, não são, por si só, suficientes para comprovar o nexo de causalidade, sendo necessárias, ainda, provas mais consistentes, com valor probatório capaz de relacionar a verba federal recebida com o pagamento das despesas incorridas para realização da festividade nos exatos moldes pactuados no ajuste.
20. 	Acrescente-se que, como destacado nas análises efetuadas pela unidade técnica, agrava a situação apresentada no Relatório do Tomador de Contas de incerteza sobre o destino dado aos recursos federais, a ausência, nos autos, de recibos dos cachês supostamente pagos, com desconhecimento dos reais valores de mercado que foram repassados às empresas indicadas para participarem do evento, bem como a contratação por inexigibilidade de licitação em desacordo com o art. 25, inciso III, da Lei 8.666/1993, tendo em vista que as informações constantes do processo não são suficientes para comprovar que as empresas contratadas eram, de fato, representantes exclusivas das bandas ou artistas que participaram do Projeto "Festa de São Pedro".
21.	Deve ser destacado ainda que o Convênio 1.359/2010, foi assinado em 30/6/2010, quando vigorava a Portaria MTur 153, de 6/10/2009 (em vigor a partir de 8/10/2009) a qual previa que:
"Art. 17. Poderão ser apresentados projetos para as categorias de eventos previstos nesta Seção III, restringindo-se, taxativamente, aos seguintes itens:
 (...) 
§ 2º O convenente deverá exigir do contratante dos artistas e/ou bandas e/ou grupos documento comprobatório do efetivo recebimento do cachê por parte dos mesmos, a ser apresentado no ato da prestação de contas."
 (grifos acrescidos) 
22.	Ademais, o termo de convênio, na cláusula terceira, item II, alínea "oo" (peça 1, p. 75) , previa a obrigação de o convenente "apresentar na prestação de contas, quando da contratação de artistas, consagrados, enquadrados na hipótese de inexigibilidade prevista no inciso III do art. 25 da Lei nº 8.666/1993, atualizada, por meio de intermediários ou representantes, cópia do contrato de exclusividade dos artistas com o empresário contratado, registrado em cartório, sob pena de glosa dos valores envolvidos. Ressalta-se que o contrato de exclusividade difere da autorização que confere exclusividade apenas para os dias correspondentes à apresentação dos artistas e que é restrita à localidade do evento, conforme dispõe o Acórdão 96/2008-TCU-Plenário do TCU."
23.	Situação similar a que ora se analisa foi abordada no TC Processo 019.619/2015-4, sendo oportuno transcrever trecho do Voto do Ministro Relator Walton Alencar Rodrigues que embasou a deliberação proferida naquele processo (Acórdão 4091/2021-TCU-Primeira Câmara) :
"O tema 'ausência de comprovação do nexo de causalidade entre recursos de convênios e o pagamento de artistas contratados via intermediários, aos quais foram conferidas meras cartas de exclusividade' já foi largamente debatido por esta Corte. 
Quanto à alegada inviabilidade de competição para a contratação da empresa que promoveu o evento, o art. 25, inciso III, da Lei 8.666/1993, permite a contratação direta, sem licitação, de artista consagrado pela crítica especializada e pela opinião pública, ou do seu representante exclusivo.  
Simples autorizações ou cartas de exclusividade conferidas a intermediários para determinada data e localidade não se prestam a comprovar a inviabilidade da competição, pois não configuram representação privativa para qualquer evento em que o profissional for convocado.
O dispositivo legal foi mencionado no termo do Convênio 1017/2010 (Siaf/Siconv 739977) , ora avaliado, em sua cláusula terceira, inciso II, alínea "oo" (peça 1, p. 37) , que estabeleceu a obrigatoriedade de a entidade convenente apresentar, na prestação de contas, quando contratados artistas consagrados com fundamento na inexigibilidade prevista no art. 25, inciso III, da Lei 8.666/1993, por meio de intermediários ou representantes, cópia do contrato de exclusividade dos artistas com o empresário contratado, sob pena de glosa dos valores envolvidos. 
O termo do convênio esclareceu ainda que contrato de exclusividade difere da autorização que confere exclusividade apenas para os dias correspondentes à apresentação e dos artistas e que é restrita à localidade do evento, conforme dispõe o Acórdão 96/2008-TCU-Plenário.
Assim, desde a celebração do convênio, a recorrente estava ciente da necessidade de apresentar contrato de exclusividade, com abrangência espacial e temporal que excedesse a data e localidade do evento, caso decidisse contratar e pagar artistas sem licitação, por meio de intermediário ou representante, com amparo no art. 25, inciso III, da Lei 8.666/1993. 
Tinha conhecimento também de que comprovante de despesa emitido por intermediário ou representante não detentor de contrato de exclusividade estaria sujeito a glosa.
Segundo diversas manifestações deste Tribunal, a única possibilidade de afastamento do débito, neste caso, é por meio da apresentação de recibo ou documento congênere que comprove o efetivo recebimento do cachê pelo artista ou por seu representante exclusivo (Acórdão 2730/2017-TCU-Plenário, de minha relatoria; 11.867/2018 e 5.823/2018, ambos da 1ª Câmara e de relatoria do E. Ministro Benjamin Zymler; 6.328/2018-TCU-1ª Câmara, de relatoria do E. Ministro Bruno Dantas) .
Não obstante tenha sido comprovada a realização das apresentações artísticas e o pagamento da empresa intermediária, a ausência dos recibos emitidos pelos artistas impede o estabelecimento do necessário nexo de causalidade entre os recursos transferidos e o objeto contratado, neste caso.
Não assiste razão à recorrente quanto ao argumento de desconhecimento da ilicitude de deu ato, tendo em vista: i) decisões do Tribunal de Contas do Estado de São Paulo no sentido de que a apresentação de carta de exclusividade válida especificamente para as datas das apresentações artísticas faz prova da inviabilidade de competição entre empresários; e ii) ementa de decisão do Superior Tribunal de Justiça em que consta exarado entendimento de que a inviabilidade de competição objeto do art. 25, inciso III, da Lei 8.666/1993 "não depende necessariamente da préexistência de um contrato de exclusividade, podendo ocorrer de outras formas".  
As responsabilidades civil, administrativa e penal são independentes, razão pela qual os entendimentos consignados nas decisões administrativas e judiciais invocadas pela recorrente não repercutem sobre os do Tribunal acerca de matéria semelhante. 
Ademais, reitero, no caso em tela, a norma e respectiva interpretação estavam expressamente consignadas no termo do convênio, além do fato de que o Convênio 1017/2010 (Siaf/Siconv 739977) , foi assinado em 21/6/2010, quando vigorava a Portaria MTur 153, de 6/10/2009 (em vigor a partir de 8/10/2009) , com o seguinte teor:
'Art. 17.
 (...) 
§ 2º O convenente deverá exigir do contratante dos artistas e/ou bandas e/ou grupos documento comprobatório do efetivo recebimento do cachê por parte dos mesmos, a ser apresentado no ato da prestação de contas.'
Na norma atualmente vigente, a Portaria MTur 182, de 28/7/2017, não há disposição específica exigindo do convenente a apresentação ao concedente, na prestação de contas, de recibo dos cachês pagos por empresa intermediária a artistas ou bandas. Isso porque a portaria em vigor não permite que artistas ou bandas sejam contratados pelo convenente via intermediários. Possibilita apenas a contratação diretamente com os artistas ou com seus representantes legais exclusivos.
Como visto o entendimento exarado em diversos precedentes deste colegiado, o qual acompanho, tem base legal e está expresso em normativos do MTur há mais de uma década."
 (grifos acrescidos) 
24.	Alinhado a esse entendimento, considero que, no caso do Convênio 1.359/2010, restou caracterizado dano decorrente da ausência de nexo causal entre os recursos do ajuste pactuado e eventuais pagamentos pelos shows realizados.
25.	Esse meu posicionamento é ainda reforçado pela constatação de que, para apurar se a sociedade empresária contratada para intermediar a execução do evento foi contemplada com as verbas do convênio, é necessário conciliar as informações do instrumento do contrato (firmado entre a empresa e o convenente) , com os dados da nota fiscal e do extrato bancário da conta específica do convênio.
26. 	Compulsando os autos, verifico que não consta qualquer contrato entabulado entre o Município de Machados/PE e sociedade empresária contratada para intermediar a execução do evento "Festa de São Pedro" ou ainda nota fiscal emitida pela empresa intermediária dos artistas/bandas que faça referência à realização dos shows previstos no ajuste em tela.
27.	Conforme se constata na documentação apresentada pela defesa do ex-alcaide (peça 50, p. 3) , o extrato da conta corrente específica do ajuste indica que a quantia de R$ 93.500,00 foi retirada da conta por meio de saque integral em espécie, o que configura quebra do nexo de causalidade entre a origem e a aplicação dos recursos. Ou seja, não foi efetuado pagamento mediante ordem ou transferência bancária, cheque nominal à empresa ou qualquer outra modalidade que permita a identificação do destino das verbas e especialmente do credor.
28.	Com o saque em espécie, deixa de ser possível fazer qualquer correlação entre a movimentação financeira evidenciada no extrato da conta corrente do convênio e notas fiscais que façam referência à prestação dos serviços supostamente contratados. Noutras palavras, a conciliação entre notais fiscais e o lançamento contábil (no extrato) fica prejudicada.
29.	Em casos semelhantes, esta Corte de Contas tem entendido que a retirada de recursos em espécie da conta de convênio rompe o liame causal entre a aplicação do dinheiro público transferido e as despesas relacionadas à avença, conforme trechos extraídos de julgados mediante o auxílio da ferramenta de pesquisa deste Tribunal "Jurisprudência Selecionada":
Acórdão 10581/2017-TCU-Primeira Câmara (rel. min. subst. Augusto Sherman) 
"O saque em espécie da totalidade dos recursos da conta específica do convênio enseja débito, face à inexistência do correspondente e necessário nexo causal entre o desembolso e a despesa efetuada."
Acórdão 3451/2015-TCU-Segunda Câmara (rel. min. subst. André de Carvalho) 
"O saque em espécie da conta específica de convênio compromete o estabelecimento do nexo de causalidade entre a movimentação bancária e as despesas efetuadas para a consecução do objeto pactuado, não permitindo a comprovação da regular aplicação dos recursos federais repassados, o que enseja a irregularidade das contas, com imputação de débito e aplicação de multa aos gestores responsáveis."
30.	Destaco ainda que este Tribunal, por meio do Acórdão 1435/2017-TCU-Plenário (rel. min. Vital do Rego) , assentou, entre outras medidas, a necessidade de comprovar o nexo de causalidade entre os recursos recebidos e os gastos incorridos sob a égide dos convênios do MTur (grifos acrescidos) : 
"9.2.1. a apresentação apenas de autorização/atesto/carta de exclusividade que confere exclusividade ao empresário do artista somente para o (s) dia (s) correspondente (s) à apresentação deste, sendo ainda restrita à localidade do evento, não atende aos pressupostos do art. 25, inciso III, da Lei 8.666/1993, representando impropriedade na execução do convênio;
9.2.2. do mesmo modo, contrariam o sobredito dispositivo legal as situações de contrato de exclusividade - entre o artista/banda e o empresário - apresentado sem registro em cartório, bem como de não apresentação, pelo convenente, do próprio contrato de exclusividade;
9.2.3. tais situações, no entanto, podem não ensejar, por si sós, o julgamento pela irregularidade das contas tampouco a condenação em débito do (s) responsável (is) , a partir das circunstâncias inerentes a cada caso concreto, uma vez que a existência de dano aos cofres públicos, a ser comprovada mediante instauração da devida tomada de contas especial, tende a se evidenciar em cada caso, entre outras questões, quando:
9.2.3.1. houver indícios de inexecução do evento objeto do convênio; ou 
9.2.3.2. não for possível comprovar o nexo de causalidade, ou seja, que os pagamentos tenham sido recebidos pelo artista ou por seu representante devidamente habilitado, seja detentor de contrato de exclusividade, portador de instrumento de procuração ou carta de exclusividade, devidamente registrados em cartório."
31.	Diante de todo o exposto, cabe julgar irregulares as contas do Sr. Manuel Plácido da Silva Filho, com imputação do débito referente à integralidade da verba federal repassada no âmbito do Convênio 1.359/2010, no total de R$ 100.000,00. 
32.	Cabível, ademais, em função da gravidade dos fatos narrados, bem como da reprovabilidade da conduta do responsável, aplicar-lhe a penalidade de multa pecuniária.  
33.	Acerca do sancionamento acima delineado, cumpre destacar que o Plenário desta Corte fixou o entendimento de que o Tribunal está subordinado ao prazo decenal de prescrição indicado no art. 205 do Código Civil, contado a partir do fato gerador, e de que o ato que ordenar a citação, a audiência ou oitiva da parte interrompe a prescrição, nos termos do art. 202, inciso I, do Código Civil (Acórdão 1441/2016-TCU-Plenário, relator ministro Benjamin Zymler e redator ministro Walton Alencar Rodrigues) .
34. 	Sobre o dies a quo da contagem do prazo prescricional, esta Corte deliberou que: 
Acórdão 2278/2019-TCU-Primeira Câmara (relator ministro-substituto Augusto Sherman) 
"Nos casos de não comprovação da regular aplicação de recursos repassados mediante convênios ou instrumentos similares, a data limite para entrega da prestação de contas final ou a data da efetiva entrega antecipada assinala o marco inicial da contagem do prazo de prescrição da pretensão punitiva do TCU."
35.	O Convênio 1.359/2010 teve vigência até o dia 17/08/2011 (peça 1, p. 269) , e o prazo para a apresentação da prestação de contas encerrou no dia 16/9/2011, nos termos da cláusula décima segunda do ajuste (peça 1, p. 89) .
36.	Uma vez que o último ato de ordenação da citação se deu em 29/9/2017 (peça 49) , ou seja, em interregno menor que os dez anos fixados no mencionado Acórdão 1441/2016-TCU-Plenário, contado da forma disposta no Acórdão 2278/2019-TCU-Primeira Câmara, não há óbices à aplicação de multa ao responsável. 
37.	Sobre a possibilidade de imposição cumulativa das multas previstas nos arts. 57 e 58 da Lei 8.443/1992, importante destacar que o ato tido por irregular (contratação indevida por inexigibilidade de licitação) pode ser considerado na dosimetria da multa imposta, de tal forma que deve ser aplicada somente a pena pecuniária proporcional ao dano capitulada no art. 57 da Lei 8.443/1992.
38.	Por fim, é cabível, nos termos do § 7° do art. 209 do Regimento Interno/TCU, encaminhar cópia do Acórdão que sobrevier à Procuradoria da República no Estado de Pernambuco, para a adoção das medidas de sua alçada, bem como ao Ministério do Turismo, para ciência.
	Ante o exposto, voto por que seja adotado o Acórdão que ora submeto a este Colegiado. 
	
T.C.U., Sala das Sessões, em 1º de junho de 2021.
MARCOS BEMQUERER COSTA
Relator